# 同一控制下企业合并，被合并方在合并前实现的净利润归属？陈版

提问人：呼叫帮助 时间：2010-04-22 17:02:54
根据企业会计准则第 20 号——企业合并：合并利润表应当包括参与合并各方自合并当期期初至合并日所发生的收入、费用和利润。
被合并方在合并前实现的净利润，应当在合并利润表中单列项目反映。 根据企业会计准则讲解：合并方在编制合并日的合并利润表时，应包含合并方及被合并方自合并当期期初至合并日实现的净利润。例如，同一控制下的企业合并发生于20×9年 6 月 30 日，合并方当日编制合并利润表时，应包括合并方及被合并方自20×6年 1 月 1 日至20×6年 3 月 31 日实现的净利润。双方在当期发生的交易，应当按照合并财务报表的有关原则进行抵销。为了帮助企业的会计信息使用者了解合并利润表中净利润的构成，发生同一控制下企业合并的当期，合并方在合并利润表中的”净利润”项下应单列”其中:被合并方在合并前实现的净利润”项目，反映因准则中的同一控制下企业合并规定的编表原则，导致由于该项企业合并在合并当期自被合并方带入的损益。同一控制下的企业合并，在编制合并当期期末的比较报表时，应视同参与合并各方在最终控制方开始实施控制时即以目前的状态存在。提供比较报表时，应对前期比较报表进行调整。因企业合并实际发生在当期，以前期间合并方账面上并不存在对被合并方的长期股权投资，在编制比较报表时，应将被合并方的有关资产、负债并入后，因合并而增加的净资产在比较报表中调整所有者权益项下的资本公积(资本溢价或股本溢价)。 经查有关准则及其指南讲解，同一控制下企业合并，按规定被合并方在合并前实现的净利润并入当期利润表并在净利润下单列，但没有明确作为归属母公司普通股股东利润还是作为少数股东损益反映？ 现在实务中有以下几种观点， 有人认为：根据证监会发布的公开发行证券的公司信息披露规范问答第 1 号——非经常性损益(2007年修订)，非经常性损益包括(十二)同一控制下企业合并产生的子公司期初至合并日的当期净损益。由于非经常性损益是用于计算上市公司的指标用，而目前上市公司计算指标时均以归属于母公司股东的净利润净资产作为计算基础，故可以推断证监会认为被合并方在合并前实现的净利润作为归属母公司普通股股东净利润。 有人认为：根据同一控制下企业合并采用权益法的理论，即认为由于最终控制者的存在，从最终控制方的角度来看，该类企业合并并不会造成构成企业集团整体的经济利益的流入和流出，最终控制方在合并前后实际控制的经济资源并没有发生变化，故被合并方在合并前实现的净利润应作为合并方普通股股东的净利润反映。 有人认为：从准则的制定意图看，在同一控制下的企业合并会计处理两个特点 1 、推定期初发生； 2 、不使用公允价格，采用历史成本。从以上两点，可以看出，准则认为，同一控制下的企业合并不是公允的市场交易，只是会计主体的大股东的一次内部调整。因此，为了调未来会计信息的可比性，视同交易在期初就发生，所以，被合并方的交易日前实现的当期利润不能作为少数股东损益。此外，由于交易是不公允的，财务上无法确定被合并方期初至合并日实现的利润与交易价格的相关性，所以无论如何定价，均不应该将被合并方的交易日前实现的当期利润作为少数股东损益。 有人认为：在非全部收购股权的情况下，由于少数股权并未参与重组，收购前后未被收购的那部分股权并没有发生变化，交易前后均由同样的少数股东持有，没有在合并方、多数股东和少数股东之间发生转移，所以不影响少数股东原先对公司的净资产和净利润中所享有份额的要求权。所以对应于这部分股权的利润应属于少数股东损益。 有人认为：“净利润”下应单列“其中：被合并方在合并前实现的净利润”项目，该项目与“归属于母公司股东的净利润、少数股东损益”是并列关系。 陈版您对这个问题是什么意见和看法？

回答人：chenyiwei
回复 楼主 呼叫帮助 的帖子同一控制下企业合并中被合并方在合并日前实现的净利润，应区分以下不同部分处理： 1 、本次由合并方收购的股权所对应的部分，在合并利润表上作为“归属母公司股东的净利润”； 2 、本次重组前后均由少数股东享有的部分，在非全部收购股权的情况下，由于少数股权并未参与重组，收购前后未被收购的那部分股权并没有发生变化，交易前后均由同样的少数股东持有，没有在合并方、多数股东和少数股东之间发生转移，所以不影响少数股东原先对公司的净资产和净利润中所享有份额的要求权。
所以对应于这部分不属于合并方收购范围的少数股权的利润应属于少数股东损益。 这样处理之后，“合并净利润＝归属母公司股东的净利润＋少数股东损益”的公式总是成立的。 “其中：同一控制下企业合并中被合并方在合并日前实现的净利润”是一项补充披露信息，不纳入上述公式的计算。

回答人：chenyiwei
回复 huadi417huadi 的帖子
根据现行会计准则规定，对同一控制下企业合并采用权益结合法处理。权益结合法的实质是站在最终控制方的立场，认为在该交易前后，最终控制方所能控制的经济资源并未发生变化，仅仅是从“左口袋”移到了“右口袋”，同一控制下合并的会计处理就是将原先最终控制方合并报表层面的处理“下推”（push down）到同一控制下合并的合并方的合并报表层面。
根据上段对权益结合法实质的分析，就可以理解证监会的监管报告中为何提及“在被合并方并非最终控制方的全资子公司、且合并方在合并交易中取得被合并方的股权比例大于最终控制方持股比例的情况下，准则并未明确规定对合并日之前相关净资产和利润的合并比例。从同一控制下企业合并的理念上来讲，应纳入前期比较报表的股权比例原则上不应超过合并中取得的同一集团内企业原已持股比例部分”。在《计学撮要》P327～ 330 也有一个与同一控制下企业合并同时完成的收购少数股权的例子。
所以，如上市公司收购被合并方全部股权，即不仅包括同一控制下企业合并的股权，同时原少数股东也以换股形式上翻成为上市公司股东，即少数股权参与重组，上市公司在按同一控制下企业合并准则编制比较报表时，对于合并日之前被合并方实现的净利润也应当区分归属于少数股东部分和归属于母公司股东的部分，不能认为在重组后是全资子公司，重组前的全部净利润就都归属于母公司股东。如果最终控制方在报告期内（合并日前）对被合并方的持股比例有变动，则在合并报表中调整前期比较数据时，也应当体现出这一权益变动过程。